【裁判字號】    99,上易,595
【裁判日期】    990929
【裁判案由】    撤銷贈與
【裁判全文】
臺灣高等法院民事判決                 99年度上易字第595號
上  訴  人  甲○○
訴訟代理人  陸正康律師
複代理人    江燕偉律師
被上訴人    國立國父紀念館
法定代理人  乙○○
訴訟代理人  謝易達律師
複代理人    莊士郎律師
上列當事人間撤銷贈與事件，上訴人對於中華民國99年5 月14日
臺灣士林地方法院98年度訴字第1329號第一審判決提起上訴，本
院於99年9月15日言詞辯論終結，判決如下：
    主  文
上訴及追加之訴均駁回。
第二審及追加之訴訴訟費用由上訴人負擔。
    事  實  及  理  由
壹、程序方面（關於追加之訴）：
    上訴人於上訴後追加備位聲明，如認附表所示之捐贈物非上
    訴人單獨所有，而係由上訴人與訴外人許高山等共16人（下
    稱捐贈人）所共同捐贈時，請求將如附表所示之捐贈物（下
    稱系爭捐贈物）返還與全體共有人。按，訴之變更或追加，
    非經他造同意，不得為之。但第255條第1項第2款至第6款情
    形，不在此限。民事訴訟法第446條第1項定有明文。上訴人
    追加備位之訴，被上訴人不同意（本院卷第27頁背面、第33
    頁）。查：上訴人於原審起訴主張系爭捐贈物屬上訴人單獨
    所有（台灣台北地方法院卷第3、4頁），嗣經原判決認非屬
    上訴人單獨所有，為捐贈人共有，上訴人追加備位聲明，主
    張系爭捐贈物屬捐贈人共有，二者請求之基礎事實顯非同一
    ，且不符合民事訴訟法第255條第1項第2款至第6款之情形，
    上訴人所為訴之追加，於法不合，應予駁回。本院僅就上訴
    人原起訴事實為審究，備位之訴應予駁回，合先敘明。
貳、實體方面：
一、上訴人起訴主張：
  (一)捐贈人與被上訴人於民國93年12月16日簽定少數民族服飾捐
    贈契約書（下稱捐贈契約），約定由捐贈人捐贈少數民族服
    飾共計903 件予被上訴人，被上訴人同意以新臺幣（下同）
    21,085萬元認列捐贈標的物價值，上訴人個人所捐贈如附表
    所示之7件服飾（即系爭捐贈物）價值為165萬元，被上訴人
    並於同年月20日給予上訴人受贈文物證明書。嗣上訴人執被
    上訴人發給之受贈文物證明書，辦理個人綜合所得稅之認列
    扣除，因臺北市國稅局松山分局對於服飾價格是否妥適有疑
    義，被上訴人竟迫於壓力，召開5 次鑑價會議，逐次降低認
    列價格，最後片面將上訴人所捐贈之文物價格訂為166,856
    元。上訴人對被上訴人一再鑑定服飾價格無法認同，遂於96
    年12月7日委託簽定捐贈契約之受任人翁國薰向被上訴人為
    撤銷贈與之表示，經被上訴人於97年1月11日國館展字第
    0970000164號函文（下稱164號函）表示同意撤銷贈與，退
    還捐贈文物。嗣上訴人與其他捐贈人再於98年4月7日向被上
    訴人為撤銷贈與之表示，詎被上訴人竟於同年5月6日函覆拒
    絕撤銷贈與。上訴人贈與系爭捐贈物，依法可於辦理綜合所
    得稅時列舉扣除，故於贈與之初即與被上訴人就文物價值先
    行討論，雙方取得共識後才簽定系爭捐贈契約，要求被上訴
    人開立證明書證明文物價值，此為系爭捐贈契約所附被上訴
    人應履行之負擔。為此主張上訴人業依民法第412條規定撤
    銷系爭捐贈契約，並依不當得利之法律關係，訴請被上訴人
    返還系爭捐贈物。並於原審聲明：被上訴人應返還系爭捐贈
    物予上訴人。原審為上訴人敗訴之判決，上訴人全部聲明不
    服提起上訴。
  (二)上訴聲明：
    1.原判決廢棄。
    2.被上訴人應返還上訴人系爭捐贈物。
二、被上訴人則以：
  (一)被上訴人164號函僅在說明被上訴人處理之程序，並非表示
    同意撤銷。捐贈契約約定被上訴人應開立之受贈文物證明書
    ，僅係證明文件，並無經濟價值，非民法第412條第1項所規
    定之負擔。縱認開立文物證明書係贈與所附負擔，被上訴人
    已依約於93年12月20日出具150 萬元之受贈文物證明書予上
    訴人，雖經被上訴人重新鑑價後予以註銷，惟「交付證明書
    」乃一事實行為，並不因被上訴人片面註銷而消滅。況且被
    上訴人重新出具之166,856元受贈文物證明書，與上訴人捐
    贈物之實際價值應屬相符，不能謂被上訴人有不履行負擔之
    情事。上訴人本件捐贈之原因於捐贈契約書前言敘述甚為清
    楚，並無上訴人可扣抵所得額之目的，且捐贈契約書第3 條
    約定「甲方同意依標的物審鑑會議中全體委員之決定，按乙
    方所提標的物清單總價之七二折（即新台幣兩億一千零八十
    五萬元整）標準認標的物捐贈價值」，並未約定須得使上訴
    人列報扣除個人綜合所得額。依上訴人撤銷捐贈申請書第 3
    條記載「本人捐贈標的物之原意，除了各捐贈人得享有所得
    稅抵減外‧‧‧」，足認扣抵所得額僅為上訴人捐贈之動機
    ，非法律行為之內容。系爭捐贈物於上訴人捐贈後即屬國家
    所有，被上訴人並無處分權，上訴人請求被上訴人返還系爭
    捐贈物，亦無理由。上訴人係與許高山等人共同捐贈少數民
    族服飾903件，於捐贈時並未指明何件服飾係何人所捐贈，
    僅為利被上訴人出具受贈文物證明書，由捐贈人自行製作如
    上訴人起訴狀所附「少數民族服飾捐贈者名單」（下稱系爭
    捐贈者名單），其上所載件數，並非即為各捐贈者所捐贈數
    量，亦無法判斷捐贈何件服飾，上訴人應舉證證明附表所示
    服飾為其單獨所提供，始得請求返還。上訴人未能提出系爭
    7件服飾取得成本及支付價款流程，而為臺北市國稅局松山
    分局否准以150萬元扣抵所得稅，致需重新鑑價，此係可歸
    責上訴人之事由，上訴人以可歸責於己之事由，主張撤銷系
    爭贈與契約，與誠實信用原則有違。另依國有財產法第28
    條規定，管理機關對於公用財產不得為任何處分，系爭捐贈
    物依法已列為國有財產，被上訴人為管理機關，依法不得為
    處分，上訴人對被上訴人為請求，即無理由等語，資為抗辯
    。
  (二)答辯聲明：上訴及追加之訴均駁回。
三、兩造不爭執之事實：
  (一)捐贈人與被上訴人於93年12月16日簽定系爭捐贈契約，約定
    由捐贈人捐贈少數民族服飾共計903件予被上訴人，捐贈人
    並已交付捐贈物。
  (二)被上訴人於93年12月20日出具「國立國父紀念館受贈文物證
    明書」（台灣台北地方法院卷第10頁）予上訴人，證明捐贈
    物價值為150萬元。
  (三)上訴人執前開93年12月20日「國立國父紀念館受贈文物證明
    書」列報扣除個人綜合所得稅，經臺北市國稅局松山分局以
    上訴人未能提出取得成本及支付價款流程為由，予以否准。
  (四)被上訴人曾就捐贈人捐贈之少數民族服飾重新鑑價，並於98
    年6月22日另行開立166,856元之受贈文物證明書予上訴人，
    通知上訴人註銷93年12月20日受贈文物證明書。
四、兩造爭執點之論述：
  兩造同意本件之爭執點如下：（本院卷第39頁背面）
  (一)系爭7件服飾是否確為上訴人於系爭捐贈契約單獨捐贈之標
    的？
  (二)被上訴人註銷93年12月20日受贈文物證明書，另開立
    166,856元之受贈文物證明書，是否即為不履行系爭捐贈契
    約之負擔？
  (三)上訴人行使民法第412條第1項規定之贈與契約撤銷權，是否
    違反誠實信用原則？
  (四)被上訴人得否主張依國有財產法第28條規定不得任意處分系
    爭7件服飾？
  本院判斷如下：
  (一)上訴人未能證明系爭7件服飾係上訴人於系爭捐贈契約單獨
    捐贈之標的：
  1.按當事人主張有利於己之事實者，就其事實有舉證之責任。
    民事訴訟法第277條前段定有明文。上訴人主張系爭捐贈物
    為其單獨所有，為被上訴人所否認，自應由上訴人就利己之
    事實負舉證之責。
  2.查：上訴人主張系爭捐贈契約捐贈人共16人，每一位均附有
    捐贈服飾編號、件數及照片，曾提出如原審卷第65至96頁所
    示各人捐贈明細及照片交付被上訴人云云；被上訴人否認兩
    造訂立系爭捐贈契約時，上訴人曾交付上開各人捐贈明細（
    原審卷第97頁），參以上訴人所提出之上開各人捐贈明細，
    確未如上訴人所提系爭捐贈契約及捐贈者名單一般，於各頁
    連接處加蓋騎縫章（台灣台北地方法院卷第7至9頁），上訴
    人復未能於被上訴人否認後，就簽立系爭捐贈契約時，曾以
    全體捐贈人名義交付被上訴人上開各人捐贈明細之事實，再
    為舉證以實其說，自難認其主張各人捐贈明細為系爭捐贈契
    約一部分之事實為真。
  3.上訴人聲請訊問之證人陳正雄固於原法院結證稱：「原告買
    的時候就給我看了，要我看買的對不對，原告在歷史博物館
    展覽的時候，有問過說這幾件要不要送過去‧‧‧展覽的時
    間是在民國89年的事‧‧‧」等語（原審卷第120 頁背面）
    ，並提出「中國少數民族服飾」一書國立歷史博物館館長黃
    光田所做序言以為佐證（原審卷第123、124頁）。上開證言
    、書籍之序言，至多僅得證明系爭捐贈物於89年間在上訴人
    占有中，並無法證明93年12月16日簽定系爭捐贈契約時，仍
    為上訴人所有，且為上訴人所捐贈。實則，依上訴人所提臺
    灣臺北地方法院檢察署99年調偵字第1、2號不起訴處分書（
    原審卷第147、148頁）、臺灣高等法院檢察署99年度上聲議
    字第1776號處分書（本院卷第149至151頁），及證人即捐贈
    人之一之許高山所提與上訴人間93年12月13日協議書（原審
    卷第142頁），均足證上訴人於兩造簽立系爭捐贈契約前，
    曾將少數民族「文物一批」賣予許高山，系爭捐贈物當然可
    能屬上開「文物一批」之一部分，是上訴人縱舉證證明89年
    間占有系爭捐贈物之事實，並無法推論上訴人於簽立系爭捐
    贈契約時，仍為系爭捐贈物之單獨所有人，並將系爭捐贈物
    贈與被上訴人之事實。
  4.證人即系爭捐贈契約之共同捐贈人許高山於原審法院結證稱
    ：「（問：當初整個捐贈有多少件，捐贈人如何分配？）我
    是向甲○○購買系爭文物的持分，我是按被告第一次鑑價金
    額2億1千8百50萬元向上訴人購買當中的1億2千2百70萬元持
    分。」「（問：有沒有特定哪幾件是你的或是原告的？）沒
    有辦法區分。」「（問：起訴狀附表有7 件原告主張是他的
    ，你認為你是否也有持分？）如果是在本次捐贈中，我認為
    我應該有持分。」等語屬實（原審卷第138頁背面、139頁）
    ，並提出與上訴人間協議書為證（原審卷第142至146頁）。
    參以上訴人與許高山未生爭執前，許高山於93年11月3日發
    函被上訴人之內容亦載明：「‧‧‧『本人及全體共有人』
    願將我等所有且蔚成體系之我國少數民族服飾乙批（共計玖
    佰零件，市值約為新臺幣三億元，如附件資料）無償贈與
    貴館‧‧‧」（原審卷第104 頁）；上訴人於98年5月8日致
    許高山存證信函並謂：「本人在國父紀念館捐贈案中從未參
    與協商討論或簽定文件，而台端為國父紀念館捐贈案主導人
    ，且捐贈過程均由台端協商後與國父紀念館簽定所有文件（
    附件二）‧‧‧」等語（原審卷第112、113頁），而所謂附
    件二「少數民族服飾捐贈保證書」開宗明義即稱：「本人（
    即許高山）謹代表少數民族服飾（以下簡稱捐贈文物）『全
    體共有人』向貴館保證所有捐贈文物絕無違反國家法令或侵
    害任何第三人權利情事，亦保證任何第三人對所捐贈文物均
    無法主張任何權利。此外，針對捐贈文物後續保存管理，『
    本人及全體共有人』保證確實履行如下事項並負擔其費用‧
    ‧‧」等語（原審卷第115 頁）。是以，上訴人所稱系爭捐
    贈契約之主導人、文件簽定人，對系爭捐贈物之歸屬與上訴
    人看法顯有出入，其代表上訴人在內之捐贈人向被上訴人所
    為意思表示，在在提及包含系爭捐贈物在內之所有捐贈品，
    係全體捐贈人共有，顯與上訴人前揭主張，出入甚大。
  5.上訴人主張被上訴人出具之受贈文物證明書，記載上訴人捐
    贈少數民族服飾一批共7 件，足證系爭捐贈物屬上訴人單獨
    所有云云。被上訴人則抗辯依捐贈人自行製作之全份捐贈清
    冊（原審卷第32頁以下），受贈文物證明書所載「7 件捐贈
    物合計150 萬元」者，除上訴人主張之系爭捐贈物之組合外
    ，另有9 種不同之組合（原審卷第27、28頁），故上訴人以
    被上訴人出具之受贈文物證明書欲證明系爭捐贈物為上訴人
    1人單獨所有，自無足採。
  6.綜上，上訴人就系爭捐贈物為其單獨所有，並以系爭捐贈契
    約贈與被上訴人之事實，所為舉證尚有不足，亦與調查證據
    結果相悖，本院就其主張無法形成確信之心證，自難認為真
    實。
  (二)依上所述，上訴人無法舉證系爭捐贈物為其單獨所有，其主
    張撤銷系爭捐贈契約，並聲明將系爭捐贈物返還予上訴人 1
    人，即屬無理由，前揭四、(二)(三)(四)等項爭點，即無再予論述
    之必要。
五、綜上所述，上訴人主張系爭捐贈物其單獨所有，為不足採，
    被上訴人抗辯903件捐贈物為16位捐贈人所共有，尚屬可信
    。是則上訴人執此主張撤銷系爭贈與契約後，被上訴人應將
    系爭捐贈物返還上訴人1人，自屬無據。原審為上訴人敗訴
    之判決，並無不合。上訴意旨指摘原判決不當，求予廢棄改
    判，為無理由，應予駁回。而上訴人於本院追加備位之訴，
    因上訴人所為訴之追加，係主張系爭捐贈物屬捐贈人16人所
    共有，與上訴人於原審起訴主張之屬上訴人單獨所有，請求
    之基礎事實顯然不同，被上訴人復不同意上訴人訴之追加，
    則上訴人追加之訴為不合法，應併駁回。
六、本件事證已臻明確，兩造其餘攻擊防禦方法，經審酌後，或
    與本件無涉，或與判決結果不生影響，毋庸一一論列。
七、據上論結，本件上訴為無理由，依民事訴訟法第449條第1項
    、第78條，判決如主文。
中    華    民    國    99    年    9     月    29    日
                    民事第一庭
                        審判長法  官  吳謙仁
                              法  官  李瓊蔭
                              法  官  蘇瑞華
正本係照原本作成。
不得上訴。
中    華    民    國    99    年    9     月    30    日
                              書記官  賴以真
附表
┌──┬───────┬───────────────┐
│編號│  服飾名稱    │  分  件  名  稱              │
├──┼───────┼───────────────┤
│ 1  │文官三品  補子│孔雀                          │
├──┼───────┼───────────────┤
│ 2  │配飾  荷包    │紫紅絨地納紗繡腰果型荷包      │
├──┼───────┼───────────────┤
│ 3  │配飾  荷包    │紫紅絨地納紗繡腰果型荷包      │
├──┼───────┼───────────────┤
│ 4  │配飾  荷包    │絳紅緞地彩繡團壽紋繡腰果型荷包│
├──┼───────┼───────────────┤
│ 5  │配飾  荷包    │絳紅緞地彩繡團壽紋繡腰果型荷包│
├──┼───────┼───────────────┤
│ 6  │婦女髮飾      │耳環                          │
├──┼───────┼───────────────┤
│ 7  │              │耳環                          │
└──┴───────┴───────────────┘

司法院資訊處製作；財團法人民間司法改革基金會備份。
